臺灣臺北地方法院民事判決
109年度國字第49號
原      告  福和客運股份有限公司

法定代理人  徐聖智  
訴訟代理人  劉上銘律師
            黃雋捷律師
            陳靖怡律師（110年4月6日解除委任）
            陳心慧律師（111年2月8日解除委任）
被      告  交通部公路總局

代  表  人  許鉦漳  
訴訟代理人  成介之律師
            潘建儒律師
上列當事人間國家賠償事件，本院於民國111年5月25日言詞辯論
終結，判決如下：
    主  文
原告之訴及假執行之聲請均駁回。
訴訟費用由原告負擔。
    事實及理由
壹、程序方面：
一、按訴訟全部或一部之裁判，以他訴訟之法律關係是否成立為
    據者，法院得在他訴訟終結前以裁定停止訴訟程序。前項規
    定，於應依行政爭訟程序確定法律關係是否成立者準用之。
    但法律別有規定者，依其規定，固為民事訴訟法第182條所
    明定。惟應否裁定停止訴訟程序，法院本有自由裁量之權，
    並非一經當事人聲請，即應裁定停止（最高法院28年抗字第
    164號裁判意旨參照）。又所謂訴訟全部或一部之裁判，以
    他訴訟之法律關係是否成立為據者，係指他訴訟之法律關係
    是否成立，為本件訴訟先決問題者而言。若他訴訟是否成立
    之法律關係，並非本件訴訟之先決問題，則其訴訟程序即毋
    庸停止（最高法院101年度台抗字第224號裁判要旨參照）。
    本件原告雖具狀表示：因原告另有對被告提起行政訴訟，故
    請求於最高行政法院109年度上字第1104號行政訴訟終結前
    ，裁定停止本件訴訟程序等語（見本院卷㈠第485、493頁）
    ，惟本件原告得否向被告請求國家賠償，本院可依兩造所提
    證據資料、本件調查證據之結果，並斟酌雙方當事人之辯論
    意旨等，依自由心證判斷之，上開原告與被告間另案訴訟事
    件之裁判結果如何，並不影響本院之判斷，是原告聲請本院
    裁定停止本件訴訟程序，核無必要，先予敘明。
二、次按依本法請求損害賠償時，應先以書面向賠償義務機關請
    求之；賠償義務機關拒絕賠償，或自提出請求之日起逾30日
    不開始協議，或自開始協議之日起逾60日協議不成立時，請
    求權人得提起損害賠償之訴，國家賠償法第10條第1項、第1
    1條第1項前段分別定有明文。查本件原告於民國109年3月27
    日具狀向被告請求國家賠償，而被告於109年4月15日以路運
    大字第1090037027號函文檢附拒絕賠償理由書，拒絕原告之
    請求，有上開函文在卷可稽（見本院卷㈠第71頁至第79頁)。
    是原告於經被告拒絕賠償後，提起本件國家賠償訴訟，於法
    相符，應予准許。
三、又訴狀送達後，原告不得將原訴變更或追加他訴，但擴張或
    減縮應受判決事項之聲明者，不在此限，民事訴訟法第255
    條第1項但書第3款定有明文。本件原告起訴時係聲明請求被
    告應給付原告至少新臺幣(下同)165萬元，及自起訴狀繕本
    送達被告之翌日起至清償日止，按年息百分之5計算之利息
    ，嗣則變更聲明為被告給付原告至少4,000萬元，及自起訴
    狀繕本送達被告之翌日起至清償日止，按年息百分之5計算
    之利息（見本院卷㈡第71頁），核其所為，係屬擴張應受判
    決事項之聲明，依上開規定，應予准許。
貳、實體方面： 
一、原告起訴主張：
  ㈠原告經營公路汽車客運業，領有被告核發之「【1550】基隆─
    臺北（單迴路線）」國道客運營運路線（下稱系爭路線）許
    可證，有效期間自101年10月20日起至106年10月19日止。原
    告於前開有效期限屆滿前之106年8月21日提出系爭路線繼續
    經營之申請，經被告106年10月5日公路汽車客運審議會（下
    稱審議會）第170次全體委員會議（下稱第170次會議）評定
    服務品質成績結果，分數已達60分但未達70分，決議建議陳
    報交通部核予4個月暫時性改善觀察期間。嗣被告於107年3
    月28日召開審議會第177次全體委員會議（下稱第177次會議
    ），針對改善成效再次評定，服務品質成績平均分數為69.0
    98（該次會議紀錄植為69.068），未達70分，因此決議「不
    同意該業者之經營服務品質符合大眾運輸需要，並將本路線
    重新公告開放」。107年5月11日被告召開審議會第178次全
    體委員會議（下稱第178次會議），再次確認第177次會議決
    議內容。被告將第177次會議決議事項報經交通部107年5月2
    1日交路字第1070014585號函同意後，依該次會議審議結果
    ，以107年7月4日路授北市監運字第1070099712號函（下稱
    系爭處分）通知原告系爭路線經認定經營服務品質未能符合
    大眾運輸需要，不予續營，並將該路線公告開放。原告不服
    ，提起訴願，遭決定駁回後，遂向臺北高等行政法院提起行
    政訴訟，經該院於109年8月20日以107年度訴第1716號判決
    駁回原告之訴，經原告提起上訴後，由最高行政法院以109
    年度上字第1104號審理中而尚未確定。
  ㈡系爭處分違法不當，說明如下：⒈第177次會議程序上有多項
    瑕疵，其會議決議顯有瑕疵，系爭處分據該次會議評分剝奪
    原告就系爭路線之繼續經營權利，乃違法之行政處分而應予
    撤銷。⒉第177次會議實質上限縮前核予原告之「4個月改善
    觀察期」，縱依被告所主張之起算日為準，亦與第177次會
    議討論所立基之改善觀察期期間不符，故該次決議顯有瑕疵
    。⒊第177次會議決議在無法規規範改善成效分數未達70分之
    法律效果下，逕稱依規定無改善觀察期，系爭處分援引該次
    會議決議，自係違法之行政處分。⒋第178次會議存有多處程
    序瑕疵，且審議會針對繼續經營申請之核准，並無最終決定
    權限，無從決議「將系爭路線公告開放」。⒌審議會具有判
    斷餘地之前提係基於其決定之專業性、公正性及專屬性，然
    本件欠缺前開要件，法院應得予以審查其決議之結果。⒍被
    告就原告續營之申請有審核之權限，惟其僅依憑前開程序上
    有嚴重瑕疵之會議決議即做系爭處分，並未為實質上之判斷
    ，應有行政恣意之問題。
　㈢被告所為違法之系爭處分侵害原告之財產權、營業權及商譽
    ，依法應負損害賠償責任。被告於107年7月4日所做成禁止
    原告繼續營運系爭路線之系爭處分，程序及實體上均有瑕疵
    ，係一違法之行政處分已如前述，是被告所屬之公務員作成
    行政處分之行為具有故意或過失。原告繼續營運系爭路線，
    得載運客人並以出售客運票而獲取金錢，係一有經營活動之
    營業，對該營業加以利用之本身，具有具體之價值，是該營
    業之利用可能性，因被告做成前開違法之系爭處分而被剝奪
    ，故原告之營業權受有侵害。又原告經營系爭路線長達20年
    以上，經營狀況穩定，且商譽素著，此次為提升乘車品質亦
    投入約一億元之資金，前該改善卻被全盤否定，逕予拔除續
    營系爭路線之資格，致使原告受社會評價為一素行不良之客
    運業者，是原告之商譽亦受有重大侵害。而法人之商譽如受
    他人侵害，亦得依民法第195條第1項請求非財產上之損害賠
    償。且營業權及商譽均屬原告財產權之一部分。爰依國家賠
    償法第2條第2項前段、第5條、民法第184條第1項前段及第1
    95條第1項之規定，請求被告應負損害賠償責任。爰聲明：
    如變更後聲明所示；願供擔保，請准宣告假執行。
二、被告則以：
　㈠本件原告請求已罹於消滅時效，且本件被告就系爭處分之作
    成，並無任何故意、過失，亦無不法行為，原告亦無權利受
    到侵害，故本件並不符合國家賠償之構成要件。學者通說及
    判例均認為公務員如係本於職務上通常應有之法律知識而為
    法令之解釋或適用，或於判決學說紛紜，解釋上有疑義時，
    採取其中之一說以為處理事務之準據，嗣後縱令產生違法之
    結果，亦不能因而即認定其有過失（臺灣高等法院92年度重
    上國字第14號判決參照）。且縱因處分違法而遭法院嗣後撤
    銷，基於此處分之執行而為其後續之行政行為非顯無法律依
    據，亦有其正當性，自不因上開處分被撤銷後，即可遽認為
    該處分之公務員有故意或過失（臺灣高等法院95年度上國易
    字第2號判決參照）。本件被告依據汽車運輸業審核細則第7
    條之1第2項規定不予原告續營系爭路線，係被告藉由審議會
    為事實認定及專業判斷後，認定原告於系爭路線之經營服務
    品質未能符合大眾運輸需要者所為之處分。關於「經營服務
    品質是否符合大眾運輸需要」，即係涉及「不確定法律概念
    」之解釋與適用，本具有行政機關依其職掌所具專門知識加
    以認定之判斷餘地，嗣後法院縱有不同見解，否認行政機關
    之意見及認定，撤銷原行政處分，然不得因此逕認定行政機
    關之公務員有國家賠償法第2條第2項規定之故意或過失。
　㈡被告於執行職務行使公權力時，未具有不法性。依公路法第3
    8條、汽車運輸業審核細則第7條之1第2項規定，公路主管機
    關審核公路汽車客運業營運路線繼續經營之申請，應以審議
    會行之，而核准與否，則係以經營服務品質是否符合大眾運
    輸需要為斷。亦即藉由業者提出載明經營能力、營運計畫、
    路線場站計畫及財務計畫等內容之繼續經營計畫，據以判斷
    是否符合公路法第38條第1項所定要件，經審議會認定其經
    營服務品質符合大眾運輸需要者，即可認已符合公路法第38
    條第1項所定要件而核准繼續經營。倘經營服務品質未能符
    合大眾運輸需要，即不應核准繼續經營，並應將該路線公告
    開放重新受理申請。被告所為系爭處分，既係依照前開相關
    規定辦理，且業經臺北高等行政法院107年訴字第1716號判
    決認定系爭處分並無違法，故本件公務員執行職務並無任何
    不法性。
　㈢原告權利未受到侵害，國家賠償之請求人如欲主張營業利益
    之損害賠償，須以因公權力行為致其權利遭受侵害為要件，
    如非權利遭受侵害所衍生之所失利益，即屬純粹經濟上之損
    失，非屬國家賠償之範圍。本件原告申請續營系爭路線，必
    須以經主管機關核准，始有所謂營業權可言，其未經被告核
    准續營系爭路線時，尚難謂其已取得營業權，而僅有營業之
    預期利益，縱其受有營業利益之損害，亦非權利遭受侵害所
    衍生之所失利益，僅屬「純粹經濟上之損失」，非屬國家賠
    償之範圍。是以，本件並不該當國家賠償法第2條第2項或侵
    權行為損害賠償請求權等要件，原告主張為無理由。爰答辯
    聲明：原告之訴駁回。
三、得心證理由：
　㈠原告之請求權未罹於時效：
　⒈按賠償請求權，自請求權人知有損害時起，因2年間不行使而
    消滅；自損害發生時起，逾5年者亦同；又國家賠償法第8條
    第1項所稱知有損害，須知有損害事實及國家賠償責任之原
    因事實，國家賠償法第8條第1項及同法施行細則第3條之1分
    別定有明文。再按消滅時效，因請求而中斷；時效因請求而
    中斷者，若於請求後6個月內不起訴，視為不中斷。民法第1
    29條第1項第1款、第130條亦分別定有明文。是時效因請求
    而中斷者，若於請求後6個月內起訴，其時效仍於請求時即
    告中斷（最高法院81年度台上字第858號判決意旨參照）。
    又民法第129條第1項第1款所稱之請求，並無需何種之方式
    ，衹需債權人對債務人為請求履行債務之意思，即為已足（
    最高法院98年度台上字第462號判決意旨參照）。
　⒉本件原告主張系爭處分違法不當，致原告受有損失，且原告
    因不服系爭處分前已提起訴願及行政訴訟等語。經查，系爭
    處分係於107年7月4日作成，是本件消滅時效應自彼時起算
    ，原告於2年時效屆滿前之109年3月27日具狀向被告請求國
    家賠償(見本院卷㈠第41至69頁 )，堪認係屬民法第129條第1
    項第1款所稱之請求，且原告已於其後6個月內之109年9月25
    日向本院提起本件訴訟，有民事起訴狀上本院收件之章可憑
    （見本院卷㈠第9頁），揆諸前開條文規定，消滅時效仍自10
    9年3月27日原告請求後中斷，是原告提起本件訴訟並未罹於
    時效，被告此部分辯解尚無可採。
　㈡系爭處分並無違誤，被告所屬公務員亦無故意過失不法侵害
    原告權利之行為：
　　本件原告主張被告所為之系爭處分不法侵害其財產權、營業
    權及商譽，致原告受有損失4,000萬元乙情，為被告所否認
    ，並以前詞置辯。經查：
　⒈按公務員於執行職務行使公權力時，因故意或過失不法侵害
    人民自由或權利者，國家應負損害賠償責任。公務員怠於執
    行職務，致人民自由或權利遭受損害者亦同；國家損害賠償
    ，除依本法規定外，適用民法規定，國家賠償法第2條第2項
    、第5條分別定有明文。又因故意或過失，不法侵害他人之
    權利者，負損害賠償責任，民法第184條第1項前段定有明定
    。而當事人主張有利於己之事實者，就其事實有舉證之責任
    ，民事訴訟法第277條本文亦規定甚明。再國家依國家賠償
    法第2條第2項前段規定所負損害賠償責任，係就公務員職務
    上侵權行為所負之間接責任，必先有特定之公務員於執行職
    務行使公權力時，因故意或過失不法侵害人民之自由或權利
    ，該特定公務員之行為已構成職務上之侵權行為時，國家始
    應對該受損害之人民負賠償之責任（最高法院92年度台上字
    第556號判決意旨參照）。準此，國家機關依上開規定，負
    損害賠償責任者，以其所屬公務員執行職務行使公權力，具
    有違法性為其前提，如其所屬公務員執行職務行使公權力之
    行為，並無不法，自無上開規定之適用。
  ⒉原告前以本件起訴主張之相同事由指摘系爭處分違法，向臺
    灣高等行政法院請求撤銷系爭處分，經臺北高等行政法院以
    107年度訴字第1716號判決(下稱系爭行政法院判決)駁回，
    而系爭行政法院判決已明確論述系爭處分並無違法或不當之
    處，有系爭行政法院判決書在卷可稽(見本院卷㈡第121至139
    頁)。又系爭行政法院判決經原告提起上訴，現仍由最高行
    政法院以109上字第1104號審理中而尚未確定，然系爭處分
    既未經撤銷，亦未經行政法院確認為違法，則本院即應受有
    效行政處分之拘束，無從為不同之認定，而原告於本件猶持
    相同事由主張系爭處分違法云云，尚難憑採。是以，系爭處
    分既無違法或不當之處，則原告主張被告所屬公務員就系爭
    行政處分之作成，有故意或過失不法侵害原告權利之情事，
    即難謂有據。
  ㈢至原告主張所受損害4,000萬元云云，亦屬無據：
　⒈按國家損害賠償，除依本法規定外，適用民法規定，國家賠
    償法第5條定有明文。又民法第184條關於侵權行為所保護之
    法益，除有同條第1項後段及第2項之情形外，原則上限於既
    存法律體系所明認之權利（固有利益），而不及於權利以外
    之利益，特別是學說上所稱之純粹經濟上損失或純粹財產上
    損害，以維護民事責任體系上應有之分際，並達成立法上合
    理分配及限制損害賠償責任，適當填補被害人所受損害之目
    的（最高法院103年度台上字第178號判決意旨參照）。則國
    家賠償法第2條第2項前段所謂「權利」亦應與民法第184條
    第1項前段規定為同一解釋。是原告雖主張系爭處分，已剝
    奪原告對系爭路線營業權長達2年，經以過去系爭路線平均
    毛利率0.47為依據，計算出3,760萬元之損害額，並加計商
    譽損失240萬元，原告受有4,000萬元之損害云云。惟查，系
    爭處分並無違法或不當之處，自無侵害原告任何權利，則原
    告縱受有所失利益之損害亦非係權利遭受侵害所衍生之所失
    利益，係屬純粹經濟上之損失，況且，經營任何事業未必均
    會有獲利，亦有可能發生虧損，顯見營業利益並非一種對世
    之絕對權利，並非國家賠償法或侵權行為法則所保護之權利
    客體。是原告請求被告賠償不能經營系爭路線之損失3,760
    萬元，於法無據。
　⒉又原告對於其商譽究竟價值若干，及因本件被告之行為致其
    商譽減損若干，均未見舉證證明，僅爰用民事訴訟法第222
    條規定並泛稱對其商譽造成240萬元損害云云，自難謂已善
    盡舉證之責。蓋商譽者，係對法人之人格價值而言，此與自
    然人所謂非財產上之損害相類，然因法人之商譽價值終究可
    透過精算方式計算而得，在會計作業上亦可作為資產項目，
    是原告主張其商譽受損，自應就其商譽價值若干以及受損若
    干之計算方式及其證據方法，非可如自然人請求非財產損害
    賠償一般，泛稱商譽受損，即請求彌補。況損害賠償制度設
    計，係在彌補因侵權行為所致之價值減損，若價值減損部份
    無法證明，或無任何損害、或無相當因果關係，則縱有侵權
    行為，亦不當然構成賠償之結果。本件原告就其商譽部分究
    竟受有何種損害一節既未曾舉證證明，則其商譽部分是否確
    有損失，即有可疑之處，其訴請被告賠償尚有可疑之「損害
    」，自無理由。
四、綜上所述，原告依國家賠償法第2條第2項、第5條、民法第1
    84條第1項前段及第195條第1項等規定，請求被告給付如訴
    之聲明所示，為無理由，應予駁回。原告之訴既經駁回，其
    假執行之聲請即失所附麗，應併予駁回。
五、本件判決基礎已臻明確，兩造其餘攻擊防禦方法與舉證，經
    審核結果，均不能動搖該基礎，且與本件事實之認定無涉，
    自無庸一一贅述，附此敘明。
六、訴訟費用負擔之依據：民事訴訟法第78條。
中　　華　　民　　國　　111 　年　　6 　　月　　10　　日
                  民事第二庭    法　官　林禎瑩
以上正本係照原本作成。
如對本判決上訴，須於判決送達後20日內向本院提出上訴狀。如
委任律師提起上訴者，應一併繳納上訴審裁判費。
中　　華　　民　　國　　111 　年　　6 　　月　　10　　日
　　                             書記官 葉佳昕